行　政　法　院　判　決　　　　　　　　　　　　　八十八年度判字第三二五九號
　　原　　　告　拓興營造有限公司
　　代　表　人　甲○○
　　訴訟代理人　潘正芬　律師
　　　　　　　　陳清秀　律師
　　被　　　告　台北市政府工務局
右當事人間因建築法事件，原告不服內政部中華民國八十七年八月十八日台內訴字
第八七○四二一九號再訴願決定，提起行政訴訟，本院判決如左︰
　　主  文
原告之訴駁回。
　　事  實
緣原告所有台北市○○區○○路四段二二五號九樓建物，領有六六使字第一六一三號
使用執照，原核准用途為旅館客房，嗣經被告機關於八十六年八月五日以北市工建字
第八六三○八三六二○○號函核准變更用途為娛樂服務業（ＫＴＶ），惟上開建築物
違規使用為特種服務業（酒吧），經台北市政府警察局大安分局安和派出所八十六年
十月十四日臨檢時查獲，被告機關於八十六年十一月十四日以北市工建字第八六三四
五三三七○○號書函通知原告應盡所有權人監管之權利義務，即刻督促並制止該營業
場所違規使用建築物，若仍繼續違規使用，將逕依建築法第九十條規定處建築物所有
權人新台幣六萬元以上三十萬元以下罰鍰。嗣台北市政府警察局大安分局安和派出所
復於八十六年十一月二十三日臨檢查獲該場所仍繼續違規使用，被告認原告已違反建
築法第七十三條後段規定，另依同法第九十條規定於八十六年十二月三十日以北市工
建字第八六三四七五三四○○號書函處原告即所有權人新台幣六萬元罰鍰並勒令停止
使用之處分，原告不服，提起訴願及再訴願，均遭駁回，遂提起行政訴訟。茲摘兩
造訴辯意旨如次：
原告起訴意旨略謂︰(一)原告將上開房屋出租予趙永生，至於張正乙，原告並未與之簽
約亦不認識，該人是否出現或隱匿於上開房屋，原告因無公權力，難以稽檢查辦該人
，尚難謂被告有故意或過失。(二)被告在處罰鍰之前，完全未通知原告，即予處罰，有
違比例原則。(三)再訴願決定以台北市政府警察局大安分局安和派出所於八十六年十月
十四日二十二時十分臨檢查獲違規情事云云，惟原告已於八十六年八月五日取得變更
使用執照，並無違法可言。且在非營業時間，如何查緝違規營業，殊難理解。請求判
決將原處分及一再訴願決定均予撤銷等語。
被告答辯意旨略謂︰上開建築物，領有六六使字第一六一三號使用執照，原核准用途
為旅館客房，經被告於八十六年八月五日以北市工建字第八六三○八三六二○○號函
核准變更用途為娛樂服務業（ＫＴＶ），係屬「台北市土地使用分區管制規則」第三
十二組娛樂服務業，據目的事業主管機關（台北市政府建設局）於八十六年十二月十
二日以北市建一字第八六二七九五二○號函查告經營聽歌唱、酒吧業務，查酒吧業
係屬該規則第三十四組特種服務業，顯已違反「台北市土地使用分區管制規則」暨建
築法之規定，被告機關據以認定系爭建築物未經許可供他人擅自變更使用，其違規使
用情節屬實，顯已違反建築法第七十三條後段規定，依同法第九十條規定於八十六年
十二月三十日北市工建字第八六三四七五三四○○號函處原告罰鍰並勒令停止使用並
無違誤。為落實建築法之使用管理，建築法於八十四年八月二日修正公布，其中第七
十七條第一項規定建築物所有權人具「應維護建築物合法使用」之責任與義務，原告
指陳違規使用之行為人係承租人暨他人，原告以不能控制租賃物或承租人，且其無從
知悉違規情事等語，查法律已明文規範建築物所有權人為建築物使用管理之主體，建
築物之所有權人即不得再以其非違規使用之行為人為免責之卸詞，原告有違反行政上
義務之行為，即應受裁罰，被告機關處以罰鍰，非在為強制處分於行政執行中施以強
制手段，自無行政執行法之適用，原告認應依行政執行法第二條第二項以書面限期預
為告戒始得處罰，顯有誤會。本件行政訴訟為無理由，請予以駁回。
　　理  由
按建築法第七十三條規定：「建築物．．．非經領得變更使用執照，不得變更其使用
。」又同法第九十條第一項規定：「違反第七十三條後段規定擅自變更使用者，處建
築物所有權人或使用人新臺幣六萬元以上三十萬元以下罰鍰，並勒令停止使用。得以
補辦手續者，令其限期補辦手續，不停止使用或逾期不補辦者得連續處罰。」本件原
告所有臺北市○○區○○路四段二二五號九樓建築物，原核准用途為旅館客房，嗣變
更用途為娛樂服務業，經台北市政府警察局大安分局安和派出所先後於八十六年十月
十四日二十二時十分、及同年十一月二十三日六時十五分臨檢時查獲供張正乙經營夢
幻幾何酒店，從事聽歌唱、酒吧業務，酒吧業務係屬台北市土地使用分區管制規則
第五條土地及建築物使用組之使用項目第三十四組之特種服務業，與上開建築物經核
准之用途娛樂服務業不同，被告據以認定上開建築物未經申請領得變更使用執照，擅
自變更作特種服務業使用，而函處原告新台幣六萬元罰鍰，並勒令停止使用，於法並
無不合。原告雖訴稱上開建築物已於八十六年八月五日領得變更使用執照；且其無公
權力，張正乙如何使用上開建築物，其無法阻止，難謂有何故意或過失；又被告在處
罰前未先通知原告，有違比例原則云云。惟查上開建築物領有使用執照，原核准用途
為旅館客房，雖於八十六年八月五日經核准變更用途為娛樂服務業，而娛樂服務業係
屬台北市土地使用分區管制規則第五條土地及建築物使用組之使用項目第三十二組之
項目，至於上開建築物經營之酒吧業務，則屬第三十四組之特種服務業，原告雖已申
請變更建築物之用途，惟其實際使用之情形，仍與變更後之用途不符，自有違前揭法
條之規定。又依司法院大法官會議釋字第二七五號解釋：「人民違反法律上之義務而
應受行政罰之行為，法律無特別規定時，雖不以出於故意為必要，仍須以過失為其責
任條件。但應受行政罰之行為，僅須違反禁止規定或作為義務，而不以發生損害或危
險為其要件者，推定為有過失，於行為人不能舉證證明自己無過失時，即應受處罰」
。本件原告將所有之建築物出租，由他人為違規使用，自應推定其有過失。原告既不
能舉證證明自己無過失，即應受處罰。另被告依建築法第九十條第一項所為之處罰，
係屬違反行政上義務之行政罰，非屬行政執行法第二條規定之間接強制處分，且與比
例原則無關，原告主張被告應先以書面預為告戒始得處罰，且有違比例原則云云，顯
有誤會。至於違規使用，非必發生在營業時間，原告主張上開建築物在非營業時間被
查獲違規使用，殊難理解云云，要屬無稽。綜上所述，原告起訴論旨，為無理由，應
予駁回。
據上論結，本件原告之訴為無理由，爰依行政訴訟法第二十六條後段，判決如主文。
中    華    民    國     八十八      年      八      月      十九       日
                    行 政 法 院 第 三 庭
                                審 判 長 評  事      曾  隆  興
                                         評  事      吳　錦　龍
                                         評  事      蔡  進  田
                                         評  事      鄭  淑  貞
                                         評  事      徐  瑞  晃
右  正  本  證  明  與  原  本  無  異
                                         法院書記官  路  南  玲
中    華    民    國     八十八      年      八      月      十九       日
